【裁判字號】    97,上易,1076
【裁判日期】    980331
【裁判案由】    侵權行為損害賠償
【裁判全文】
臺灣高等法院民事判決                97年度上易字第1076號
上  訴  人  丙○○
被上訴人    乙○○
上列當事人間請求侵權行為損害賠償事件，上訴人對於中華民國
97年10月31日臺灣板橋地方法院97年度訴字第1801號第一審判決
提起上訴，本院於98年3月18日言詞辯論終結，判決如下：
    主  文
上訴駁回。
第二審訴訟費用由上訴人負擔。
    事實及理由
一、上訴人主張：兩造為兄妹關係，被上訴人於民國97年1月至
    3月間多次利用個人電子信箱（a121452.wen@msa.hinet.net
    ，以下簡稱系爭信箱），散發如附件所示不實內容之電子郵
    件予丁○○、鄭智夫、鄭勝夫、張純甘、甲○○等第三人。
    被上訴人上開行為，已侵害上訴人之名譽權，爰依民法第
    184條第1項前段、第195條第1項規定訴請被上訴人賠償新台
    幣（以下同）100萬元之非財產上損害賠償金並加計法定遲
    遲延利息。原審為上訴人全部敗訴之判決，上訴人就其中20
    萬元部分不服提起上訴，其上訴聲明：(1)原判決關於駁回上
    訴人後開第2項之訴部分廢棄。(2)被上訴人應給付上訴人20
    萬元及自起訴狀繕本送達翌日起至清償日止按年息5% 計算
    之利息。
二、被上訴人則以：本事件緣於兩造之母往生後，上訴人代表申
    領勞保局與中華電信喪葬補助費及部分親友之奠儀，但至今
    仍未對家人公開說明收支結算，被上訴人所墊支之母親生前
    契約及靈骨塔位費用，亦迄未歸還。而本件係因上訴人先行
    發送電子郵件誣指被上訴人不願意負擔母親往生之喪葬費用
    ，被上訴人始以上開電子郵件回應，並發送予兩造之兄弟姊
    妹及舅舅、舅媽，內容均著重在喪葬費用、補助款等應如何
    負擔，單純親人間之討論，並未侵害上訴人之名譽等語，資
    為抗辯。其答辯聲明：上訴駁回。
三、查兩造為兄妹關係。被上訴人於97年1月6日、8日、9日、21
    日、同年3月4日、5日以電子信箱發送附件所示內容之郵件
    予兩造之弟丁○○、姐甲○○、舅舅鄭智夫、鄭勝夫、舅媽
    張純甘等人。此為兩造所不爭執（見本院卷第27頁），並有
    電子郵件在卷可稽（見原審卷第40至45頁）。
四、上訴人主張被上訴人散佈系爭電子郵件之行為侵害其名譽，
    被上訴人固自承曾發送系爭電子郵件，惟堅決否認有侵害上
    訴人名譽，並以前詞置辯。經查：
(一)按民法上名譽權之侵害非即與刑法之誹謗罪相同，名譽有無受
  損害，應以社會上對個人評價是否貶損作為判斷之依據，苟其
  行為足以使他人在社會上之評價受到貶損，不論其為故意或過
  失，均可構成侵權行為，其行為不以廣佈於社會為必要，僅使
  第三人知悉其事，亦足當之。最高法院著有90年台上字第646
  號判例可供參照。惟言論是否對個人之名譽產生侵害，應對言
  論之內容為客觀之觀察，依照社會通念，判斷該言論是否足以
  使社會上一般人或與被害人生活之場域、職業相關之人對言論
  所指涉者產生負面看法，致使其在社會上之評價降低。此言論
  固不以廣佈於社會為必要，僅使第三人知悉其事，亦足當之；
  惟若此第三人與言論所指涉者間有特殊之朋友、親誼關係，該
  第三人又無對言論所指涉者形成一般評價之權能，所為言論又
  為其等隱密、私下之對話，行為人為言論時，本可期待該第三
  人保守秘密，不對外人傳述者，尚難認該言論已對言論所指涉
  者之個人評價造成貶抑，自不得論屬對名譽權之侵害。
(二)兩造之母王鄭金對過世後，遺有上訴人、被上訴人、甲○○、
  丁○○四名子女。上訴人經勞工保險局於96年7月24日核定發
  給家屬死亡給付13萬1700元，並已匯入上訴人帳戶，有勞工保
  險局核定通知書可稽（見本院卷一91頁）。惟兩造及甲○○、
  丁○○因是否須具勞保身份始得分取該死亡給付而發生爭執，
  致就其母喪葬費用迄未完成結算，四人間並因此發生多起訴訟
  ，此為兩造所不爭執，並據證人丁○○、甲○○證述屬實（見
  本院卷一第196、197頁），復有和解書可參（見本院卷一第55
  頁）。
(三)次查，證人即兩造之父戊○○於本院證稱伊妻子往生後，伊即
  搬去與上訴人夫妻同住，某日被上訴人前來探望伊，伊向被上
  訴人抱怨上訴人夫妻下班很晚，有時下班後還要打球，致伊常
  常一個人看家，好像關在監獄裡，伊並曾向被上訴人表示想搬
  回三重。後來上訴人上班時曾打電話回來對伊說不希望家裡的
  事情讓被上訴人知道，並罵伊老人家亂講話，居然還讓被上訴
  人來家裡。另有天上訴人下班回來後，指摘伊隨便講話，並稱
  如果伊和上訴人一起住不愉快的話，要回去三重或搬出去住都
  隨伊。隔天伊即打電話告知被上訴人前晚發生之事，並請被上
  訴人不要再來探望伊，免得上訴人不高興等語（見本院卷一第
  194、195頁）。證人丁○○亦證稱伊去探望父親時，父親確有
  抱怨上訴人都晚回家，讓他一個人看家，且上訴人曾對父親表
  示如果一起住不愉快，要搬回三重或搬出去與伊（丁○○）或
  其他人住，都隨便父親。又伊本來每天下班後就到上訴人家中
  陪父親吃飯，後來父親向伊說上訴人要伊把上訴人家中之門禁
  卡及鑰匙交還，伊問父親原因，父親稱是因被上訴人之前曾來
  探視，和上訴人發生不快，所以上訴人要求伊一併返還門禁卡
  及鑰匙等語（見本院卷一第195、196頁）。
(四)又查，兩造之父戊○○於上訴人住處之房間內僅有少許衣物、
  一張床、數個整理櫃，後證人丁○○至其鶯歌家中搬來一張桌
  子供戊○○使用，此據證人戊○○、丁○○、甲○○證述在卷
  （見本院卷一第195、196、197頁）。
(五)依上述，可知被上訴人於附件電子郵件之用語雖有誇張、過激
  之嫌，惟其所指上訴人未將喪葬補助費均分予其他兄弟姐妹、
  常讓父親一人獨自在家、父親房間無裝飾、曾對父親表示可搬
  家等情，尚非憑空虛構。
(六)上訴人自承其為向長輩說明母親喪葬費用問題，曾於97年1月3
  日將兩造就喪葬費用爭執郵件轉寄予丁○○、甲○○、鄭智夫
  、鄭勝夫、張純甘等人（見本院卷一第132頁），並有其轉寄
  之電子郵件可佐（見本院卷一第153頁）。其時間顯在被上訴
  人寄發附件內容之電子郵件之前。被上訴人辯稱其係因上訴人
  向姐、弟、舅舅、舅媽投訴，伊為辯駁始寄發附件內容之電子
  郵件等語，尚非虛言。參諸卷附兩造與前述親人間就喪葬費引
  發之相關爭執及父親是否回三重居住有多封電子郵件往來，證
  人丁○○寄予鄭智夫、鄭勝夫之郵件亦敘及希望有長輩出面主
  持及其母生前曾交代萬一有事則可拜託二位舅舅等語（見本院
  卷一第39至54、103至126、150頁）。而鄭勝夫、鄭智夫回覆
  之郵件內容亦處處可見居中調解、勸和之意（見本院卷一第
  188、202至204頁）。足見兩造寄發郵件均係希望手足、長輩
  知悉詳情後可從中斡旋處理解決兩造爭執，並無貶損對方名譽
  之意。是被上訴人將附件所示電子郵件寄發予丁○○、甲○○
  、鄭智夫、鄭勝夫、張純甘等人，應無不法侵害上訴人名譽可
  言。
五、綜上，被上訴人上開寄發電子郵件行為並無不法侵害上訴人
    名譽。從而，上訴人依侵權行為之法律關係訴請被上訴人給
    付20萬元及自起訴狀繕本送達翌日起至清償日止按年息5%計
    算之利息，洵屬無據，不應准許。其假執行之聲請亦失所附
    麗，應併予駁回。原審為上訴人敗訴之判決，及駁回其假執
    行之聲請，並無不合。上訴意旨指摘原判決不當，求予廢棄
    改判，為無理由，應予駁回。
六、據上論結，本件上訴為無理由，依民事訴訟法第449條第1項
    、第78條，判決如主文。
中    華    民    國    98    年    3     月    31    日
                  民事第一庭
                      審判長 法  官 張耀彩
                             法  官 林金吾
                             法  官 盧彥如
正本係照原本作成。
不得上訴。
中    華    民    國    98    年    4     月    1     日
                             書記官 鄭兆璋


司法院資訊處製作；財團法人民間司法改革基金會備份。
